臺北高等行政法院判決
　　　　　　　　　　　　　　　　　　 94年度訴字第03698號
　　　　　　　　　　　　　　　.
原　　　告　甲○○
　　　　　　丙○○○
共　　　同
訴訟代理人　乙○○
　　　　　　張宗琦　律師
　　　　　　林光彥　律師
被　　　告　財政部臺北市國稅局
代　表　人　許虞哲（局長）
訴訟代理人　戊○○
　　　　　　丁○○
上列當事人間因遺產稅事件，原告不服財政部中華民國94年10月
5日台財訴字第09400345560號（案號：第00000000號）訴願決定
，提起行政訴訟。本院判決如下：
　　主  文
訴願決定及原處分（即復查決定）關於台南縣新化鎮○○段1406
、1412及北勢段693、689等地號之水流用地部份，均撤銷。
原告其餘之訴駁回。
訴訟費用由兩造各自負擔。
　　事  實
一、事實概要：
    緣原告丙○○○配偶劉青眼於民國（下同）89年1月9日在國
    外（美國）死亡，原告等於90年2月8日辦理遺產稅申報，經
    被告機關初查依查得資料核定遺產總額新臺幣（下同）269,
    152,374元，淨額257,750,774元，應納稅額 114,368,337元
    。原告甲○○不服，於92年5月9日就被繼承人之配偶及直系
    血親卑親屬扣除額、農業用地扣除額、道路用地、股票遺產
    及剩餘財產差額分配請求權扣除額等項，申請復查，因被告
    機關逾2個月未作成復查決定，原告鄭雅各乃於94年1月20日
    提起訴願，被告機關旋於94年4月25日作成財北國稅法字第0
    940233004 號復查決定，其中除股票遺產部分准予核減投資
    額299,880元外，餘均復查駁回，財政部乃以94年6月16日台
    財訴字第 09400186360號訴願決定予以駁回。惟原告等對上
    開被告機關94年4 月25日財北國稅法字第0940233004號復查
    決定仍表不服，提起訴願，經訴願決定以：「原處分（復查
    決定）關於道路用地部分及生存配偶剩餘財產差額分配請求
    權扣除額部分均撤銷，由原處分機關另為處分。其餘訴願駁
    回。」原告不服，遂提起本件行政訴訟。
二、兩造聲明：
　　(一)原告聲明求為判決：1.訴願決定、原處分關於否准被繼承
                          人之配偶及直系血親卑親屬扣除額
                          、農業用地扣除額（含系爭台南縣
                          新化鎮○○段1406、1412及北勢段
                          693、689等地號之水流用地部份）
                          ，均撤銷。
                        2.訴訟費用由被告負擔。
　　(二)被告聲明求為判決：1.駁回原告之訴。
                        2.訴訟費用由原告負擔。
三、兩造之爭點：
　　(一)原告主張之理由：
      1.遺產及贈與稅法第17條第2項在適用時，應考量立法意
        旨而為目的性限縮之解釋：
        (1)觀諸遺產及贈與稅法第17條第2 項之規定，其立法原
          意無非在於確保農地之持續農用。而欲達比目的，應
          以鼓勵繼承人將遺產中之農地繼續農用為出發，然而
          該條限制長期居留國外者之被繼承人不得將農地從應
          課稅遺產中扣除，不僅與前揭目的欠缺關聯，違反禁
          止不當聯結禁止原則，且反足以降低繼承人繼續農用
          之意願。再者，該項規定並未區別被繼承人究係自願
          長期居留國外者或非自願長期居留國外者，於此，顯
          有隱藏性之漏洞；復考其立法用意，無非係鼓勵農地
          農用，希冀農地農用之政策得以落實，因而在稅法上
          給予特別之優惠。準此，揆諸其立法意旨，自應將該
          項規定之隱藏性漏洞加以補充，即為目的性限縮之解
          釋，將其適用範圍限制於自願長期居留國外者而排除
          非自願長期居留國外者之中華民國人民，始符立法原
          意，並符平等原則。
        (2)是以，遺產及贈與稅法第17條第2 項之規定，粗略地
          使一切經常居留於中華民國境外之中華民國人民之遺
          產不得扣除配偶、直系血親卑親屬等之免稅額，且其
          身後遺產中之農地，全部列入應課稅遺產，忽略其長
          期居留國外是否出於自願，其立法難謂妥適。何況我
          國國籍法承認雙重國籍，對同時具有中華民國與其他
          國籍之人尚且一體保障，何獨薄於長居海外，而持有
          中華民國國籍之人？為貫徹憲法上平等原則，自應將
          該規定予以「目的性限縮」，排除非自願居留中華民
          國境外之國民適用該項規定。經查，被繼承人於62年
          接任台南長榮女中校長後，常遭情治人員跟監、約談
          ，加上親朋故舊亦有遭不當處刑之情形，被繼承人情
          非得已，方長期避居海外。而原處分未對遺產及贈與
          稅法第17條第2 項之規定為目的性限縮之解釋，如此
          處分，顯令受白色恐怖受難者慘遭流亡之苦外，復再
          受稅捐之變相處罰，對渠等，實情何以堪？經查，本
          件被繼承人劉青眼並非自願長期居留國外，揆諸前揭
          說明，自不適用遺產及贈與稅法第17條第2 項前段之
          規定。換言之，被告機關應於被繼承人之遺產總額中
          ，扣除農業用地及配偶與直系血親卑親屬之扣除額，
          才符法理之平。
      2.按「主旨：被繼承人林xx、蔡xx、張xx等三人之共有土
        地，於被繼承人死亡時，其所有權業已消滅，依遺產及
        贈與稅法第1條第l項及同法第4條第1項規定無須補徵遺
        產稅。說明：二、依土地法第2 條規定：『私有土地，
        因天然變遷成為湖澤或可通行之水道時，其所有權視為
        消減』…」為財政部68年11月16日台財稅第 38127號函
        釋在案。
      3.依照上開財政部函釋規定，被繼承人死亡時，遺留土地
        為因天然變遷成為湖泊或可通行之水道時其所有權視為
        消減，依遺產及贈與稅法第1條第1項及同法第4條第1項
        規定無須視為遺產繳納遺產稅。被繼承人劉青眼持有台
        南縣新化鎮○○段1406、1412及北勢段693、689等地號
        土地，依土地登記謄本所載使用地類別為「農牧用地」
        。上開土地因天然變遷，目前部份土地（台南縣新化鎮
        ○○段1406、1412及北勢段693、689等地號土地，面積
        分別為 1,676平方公尺、2,225平方公尺、3,315平方公
        尺及330平方公尺（161平方公尺+169平方公尺）已成為
        可通行之排水溝水道，以上事實有台南縣新化鎮○○段
        1406、1412及北勢段693、689等地號之「土地內現有水
        溝占用部分示意圖」、「台南縣新化鎮地政事務所之界
        標測量成果圖」可稽，依照上開財政部函釋規定，上開
        土地無須視為遺產繳納遺產稅。
      4.原告於94年10月5 日及94年10月18日向系爭土地所在地
        之台南縣政府申請核發系爭土地使用情形，經台南縣政
        府於94年12月27日以府工水字第0940284654號函原告：
        「本案經各相關單位現場勘查結果，申請土地鑑界位置
        內尚有部份土地種植果樹，且申請面積欠詳，建請向權
        責單位申請土地流失已成為可通行排水溝部份用地，申
        請假分割後再申請辦理。」。顯然，上開土地經台南縣
        政府及各相關單位派員現場勘查結果，上開系爭土地已
        流失成為可通行排水溝部份用地，惟流失土地面積多少
        ？尚須經權責單位進行「假分割」，以確定流失土地面
        積。為此聲請調查證據，由被告據以核減被繼承人劉青
        眼遺產總額，以符法制。
      5.系爭台南縣新化鎮○○段及北勢段等4 筆地號土地為可
        通行之排水溝水道，原告已踐行行政訴訟前復查及訴願
        先行程序：
        (1)被繼承人劉青眼於89年元月9 日亡故，被告核定遺產
          總額269,152,374元，遺產淨額257,750,774元，原告
          不服，就被繼承人之配偶及直系卑親屬扣除額、農業
          用地扣除額、道路用地、股票遺產及剩餘財產差額分
          配請求權扣除額等項申請復查，被告准予核減投資額
          299,880 元，餘遭駁回。原告不服，就被繼承人之配
          偶及直系卑親屬扣除額、農業用地扣除額、道路用地
          及剩餘財產差額分配請求權扣除額等項提起訴願，道
          路用地及剩餘財產差額分配請求權扣除額訴願決定撤
          銷由被告重核，餘均遭駁回。原告不服，就被繼承人
          之配偶及直系卑親屬扣除額、農業用地扣除額等項提
          起本行政訴訟。
        (2)被繼承人劉青眼持有台南縣新化鎮○○段1406、1412
          及北勢段693、689等地號土地，依土地登記謄本所載
          使用地類別為「農牧用地」。故系爭土地係被繼承人
          劉青眼「農業用地」之一部份。原告於復查及訴願階
          段，均主張該等地號土地係屬「農牧用地」，應免計
          入遺產課稅。
        (3)原告對於系爭台南縣新化鎮○○段及北勢段等4 筆地
          號土地，應免計入遺產課稅，已踐行行政訴訟前復查
          及訴願先行程序。
      6.關於被告質疑系爭土地在被繼承人劉青眼亡故時，是否
        存在可通行之排水溝水道？
        (1)原告分別於95年9月7日及10月24日向農委會農林航空
          測量所價購該所於88年12月22日拍攝系爭台南縣新化
          鎮○○段與及北勢段等地號土地相片圖與該所於95年
          6 月16日拍攝系爭台南縣新化鎮○○段及北勢段等地
          號土地相片圖，及原告向台南縣新化地政事務所價購
          之「圖解數化地籍圖」，委由李志宏測量技師事務所
          測量技師李志宏辦理「地籍圖與農委會農林航空測量
          所相片圖套繪」。
        (2)依據李志宏測量技師於95年11日2 日出具「台南縣新
          化鎮○○段1406、1412地號及北勢段689、693地號地
          籍圖與88年12月航測相片圖套繪水道位置判讀」測量
          成果報告：「由航測相片圖套繪地籍圖判讀，本案唪
          口段1406、1412地號及北勢段689、693地號於88年12
          月前，該四筆土地已有部份面積為可通行之水道（行
          水區或湮沒地）」，以上事實有李志宏測量技師之「
          測量成果報告」可稽，即可證明被繼承人劉青眼於89
          年元月9 日亡故時，系爭土地已成為可通行之排水溝
          水道。
      7.謹依測量成果報告說明系爭土地已成為水流用地之面積
        如下：
        (1)唪口段1406地號：
          95年坍沒面積（即地政事務所複丈成果，以下同）
            ：登記面積7416平方公尺，經台南縣新化地政事務
            所坍沒測量後，95年之剩餘面積為5620平方公尺，
            故95年之坍沒面積為1796平方公尺。
          88年坍沒面積（即測量技師依當時航測圖之測量結
            果，以下同）：以地籍圖套繪88年12月航測影像，
            剩餘面積為5588平方公尺，坍沒面積為1828平方公
            尺。
        (2)唪口段1412地號：
          95年坍沒面積：登記面積8090平方公尺，經台南縣
            新化地政事務所坍沒測量後，扣除坍沒部分及前述
            難以施測之竹林部分，地政機關記載之95年之剩餘
            面積為1822平方公尺，故95年之坍沒面積含竹林面
            積為6268平方公尺。
          88年坍沒面積：以地籍圖套繪88年12月航測影像，
            將前述竹林部分自坍沒面積中扣除，計入剩餘面積
            部分，以符實際，則剩餘面積為5438平方公尺，坍
            沒面積為2652平方公尺。
        (3)北勢段689地號
          95年坍沒面積：登記面積 581平方公尺，經台南縣
            新化地政事務所坍沒測量後，95年之剩餘面積為29
            2平方公尺，故95年之坍沒面積為289平方公尺。
          88年坍沒面積：以地籍圖套繪88年12月航測影像，
            剩餘面積為265平方公尺，坍沒面積為316平方公尺
            。
        (4)北勢段693地號
          95年坍沒面積：登記面積7267平方公尺，經台南縣
            新化地政事務所坍沒測量後，95年之剩餘面積為38
            70平方公尺，故95年之坍沒面積為3397平方公尺。
          88年坍沒面積：以地籍圖套繪88年12月航測影像，
            剩餘面積為4161平方公尺，坍沒面積為3106平方公
            尺。
        (5)按因水流方向因天然變遷多有變化，故88年間與95年
          間之坍沒面積有所變化，乃符合常理；但因課稅處分
          之基準時，應以課稅事實發生時為準，故應以88年12
          月之坍沒面積為準。實則，經比較88年間與95年間航
          測影像套繪面積之數據，四筆系爭土地乃各有增減，
          最終結果差異極小，幾乎一致，顯見該測量成果報告
          之真實，足堪採信。
      8.按土地法第12條第1 項規定：「私有土地，因天然變遷
        成為湖澤或可通運之水道時，其所有權視為消滅。」因
        此就前述系爭土地於88年即已坍沒部分，依此項規定，
        被繼承人劉青眼之所有權即已消滅，不構成其遺產，被
        告機關就此部分課予遺產稅，自為違法，應予撤銷。
　　(二)被告主張之理由：
      1.按「經常居住中華民國境內之中華民國國民死亡時遺有
        財產者，應就其在中華民國境內境外全部遺產，依本法
        規定，課徵遺產稅。」、「經常居住中華民國境外之中
        華民國國民，及非中華民國國民，死亡時在中華民國境
        內遺有財產者，應就其在中華民國境內之財產，依本法
        規定，課徵遺產稅。」、「本法稱經常居住中華民國境
        內，係指被繼承人或贈與人有左列情形之一： 1、死亡
        事實或贈與行為發生前2 年內，在中華民國境內有住所
        者。 2、在中華民國境內無住所而有居所，且在死亡事
        實或贈與行為生前2 年內，在中華民國境內居留時間合
        計逾 365天者。但受中華民政府聘請從事工作，在中華
        民國境內有特定居留期限者，不在此限。」、「本法稱
        經常居住中華民國境外，係指不合前項經常居住中華民
        國境內規定者而言。」及「左列各款，應自遺產總額中
        扣除，免徵遺產稅： 1、被繼承人遺有配偶者，自遺產
        總額中扣除400萬元。2、繼承人為直系血親卑親屬者，
        每人得自遺產總額中扣除40萬元。… 6、遺產中之農業
        用地及其地上農作物，由繼承人或受遺贈人，繼續經營
        農業生產者，扣除其土地及地上農作物價值之全數。」
        、「被繼承人如為經常居住中華民國境外之中華民國國
        民，或非中華民國國民者，不適用前項第1款至第7款之
        規定；………. 」分別為遺產及贈與稅法第1 條第1 項
        、第2 項、第4 條第3 項、第4 項及第17條第1 項第1
        、2 、6 款及同條第2 項所明定。
      2.原告申報配偶扣除額 400萬元及直系血親卑親屬扣除額
        40萬元，被告查得被繼承人自69年8月3日即遷居美國，
        核屬經常居住中華民國境外之中華民國國民，乃依前揭
        遺產及贈與稅法第17條第2 項規定，否准扣除。又申報
        位於台南縣新化鎮○○段1406地號等 183筆土地屬農業
        用地應自遺產總額扣除 250,788,408元乙項，基於前述
        相同理由－被繼承人非屬經常居住中華民國境內之中華
        民國國民，仍依前揭遺產及贈與稅法第17條第2 項規定
        ，核定農業用地扣除額為「零」元。
      3.經核原處分卷附戶籍謄本，被繼承人於69年8月3日遷出
        美國，自屬經常居住中華民國境外之中華民國國民，此
        為原告所不爭之事實，是被告依據前揭遺產及贈與稅法
        第17條第2 項規定，未准自遺產總額中扣除配偶、直系
        血親卑親屬及農業用地扣除額，並無不合。其所訴尚難
        執為本案得予扣除之有利論據。
      4.原告於訴訟中主張農業用地中有4 筆土地即系爭台南縣
        新化鎮○○段1406、1412及北勢段693 、689 等地號之
        水流用地部份，應予扣除；如繼承時成為水流用地，屬
        財產價值的滅失，依財政部函釋，固可扣除，但原告之
        前於復查程序未提出此主張，且此水流用地扣除與之前
        主張之農業用地扣除無涉。
      5.據上論述，本件原處分、訴願決定均無違誤，為此請求
        判決駁回原告之訴。
　　理  由
一、本件被告代表人原為張盛和，訴訟中變更為許虞哲，業據被
    告新任代表人提出承受訴訟狀聲明承受訴訟，核無不合，應
    予准許。
二、按「經常居住中華民國境內之中華民國國民死亡時遺有財產
    者，應就其在中華民國境內境外全部遺產，依本法規定，課
    徵遺產稅。」、「經常居住中華民國境外之中華民國國民，
    及非中華民國國民，死亡時在中華民國境內遺有財產者，應
    就其在中華民國境內之財產，依本法規定，課徵遺產稅。」
    、「本法稱經常居住中華民國境內，係指被繼承人或贈與人
    有左列情形之一：1、死亡事實或贈與行為發生前2年內，在
    中華民國境內有住所者。2 、在中華民國境內無住所而有居
    所，且在死亡事實或贈與行為生前2 年內，在中華民國境內
    居留時間合計逾365 天者。但受中華民政府聘請從事工作，
    在中華民國境內有特定居留期限者，不在此限。」、「本法
    稱經常居住中華民國境外，係指不合前項經常居住中華民國
    境內規定者而言。」分別為遺產及贈與稅法第1 條第1 項、
    第2 項、第4 條第3 項、第4 項所規定；次按「左列各款，
    應自遺產總額中扣除，免徵遺產稅：1 、被繼承人遺有配偶
    者，自遺產總額中扣除400 萬元。2 、繼承人為直系血親卑
    親屬者，每人得自遺產總額中扣除40萬元。…6 、遺產中之
    農業用地及其地上農作物，由繼承人或受遺贈人，繼續經營
    農業生產者，扣除其土地及地上農作物價值之全數。」、「
    被繼承人如為經常居住中華民國境外之中華民國國民，或非
    中華民國國民者，不適用前項第1 款至第7 款之規定；……
    …。」亦為遺產及贈與稅法第17條第1 項第1 、2 、6 款及
    同條第2項 所明定。又「私有土地，因天然變遷成為湖澤或
    可通運之水道時，其所有權視為消滅。」土地法第12條第1
    項規定甚明；又財政部68年11月16日台財稅第38127 號函釋
    ：「主旨：被繼承人林xx、蔡xx、張xx等三人之有土地，於
    被繼承人死亡時，其所有權業已消滅，依遺產及贈與稅法第
    1 條第l項 及同法第4 條第1 項規定無須補徵遺產稅。說明
    ：2 、依土地法第2 條規定：『私有土地，因天然變遷成為
    湖澤或可通行之水道時，其所有權視為消滅』…。」
三、本件原告丙○○○配偶劉青眼於89年1月9日在國外（美國）
    死亡，原告等於90年2月8日辦理遺產稅申報，經被告機關初
    查依查得資料核定遺產總額269, 152,374元，淨額257,750,
    774元，應納稅額114,368,337元。原告甲○○不服，於92年
    5月9日就被繼承人之配偶及直系血親卑親屬扣除額、農業用
    地扣除額、道路用地、股票遺產及剩餘財產差額分配請求權
    扣除額等項，申請復查，因被告機關逾2 個月未作成復查決
    定，原告鄭雅各乃於94年1 月20日提起訴願，被告機關旋於
    94年4 月25日作成財北國稅法字第0940233004號復查決定，
    其中除股票遺產部分准予核減投資額299,880 元外，餘均復
    查駁回，財政部乃以94年6 月16日台財訴字第09400186360
    號訴願決定予以駁回。惟原告等對上開被告機關94年4 月25
    日財北國稅法字第0940233004號復查決定仍表不服，提起訴
    願，經訴願決定以：「原處分（復查決定）關於道路用地部
    分及生存配偶剩餘財產差額分配請求權扣除額部分均撤銷，
    由原處分機關另為處分。其餘訴願駁回。」原告就訴願駁回
    部份（即否准農業用地扣除及配偶與直系血親卑親屬扣除部
    份）不服，循序起訴意旨略以：遺產及贈與稅法第17條第2
    項之規定，其立法原意無非在於確保農地之持續農用，惟該
    規定限制長期居留國外者之被繼承人不得將農地從應課稅遺
    產中扣除，不僅違反禁止不當聯結原則，且反足以降低繼承
    人繼續農用之意願，該項規定並未區別被繼承人究係自願長
    期居留國外者或非自願長期居留國外者，揆諸其立法意旨，
    自應將該項規定之隱藏性漏洞加以補充，即為目的性限縮之
    解釋，將其適用範圍限制於自願長期居留國外者而排除非自
    願長期居留國外者之中華民國人民，始符立法原意，並符平
    等原則；又遺產及贈與稅法第17條第2 項之規定，經常居留
    於中華民國境外之中華民國人民之遺產不得扣除配偶、直系
    血親卑親屬等之免稅額，且其身後遺產中之農地，全部列入
    應課稅遺產，忽略其長期居留國外是否出於自願，其立法難
    謂妥適，況我國國籍法承認雙重國籍，為貫徹憲法上平等原
    則，自應將該規定予以「目的性限縮」，排除非自願居留中
    華民國境外之國民適用該項規定；被繼承人劉青眼並非自願
    長期居留國外，自不適用遺產及贈與稅法第17條第2 項前段
    之規定，被告機關應於被繼承人之遺產總額中，扣除農業用
    地及配偶與直系血親卑親屬之扣除額，才符法理之平；又依
    土地法第12條第1 項規定，私有土地，因天然變遷成為湖澤
    或可通運之水道時，其所有權視為消滅；被繼承人劉青眼持
    有台南縣新化鎮○○段1406、1412及北勢段693 、689 等地
    號土地，依土地登記謄本所載使用地類別為「農牧用地」，
    惟上開土地因天然變遷，目前部份土地已成為可通行之排水
    溝水道，上開水流用地部份自無須視為遺產繳納遺產稅；又
    就此4 筆水流用地部份，因屬183 筆「農業用地」中之部份
    土地，原告於復查及訴願階段，均主張該等地號土地係屬「
    農牧用地」，應免計入遺產課稅，是應認原告就系爭4 筆土
    地中水流用地扣除之主張，已踐行行政訴訟前復查及訴願先
    行程序，程序上並無不合，被告機關就此部分課予遺產稅，
    亦屬違誤，爰請判決如訴之聲明云云。
四、關於原告主張農業用地扣除（台南縣新化鎮○○段1406、14
    12及北勢段693、689等地號之水流用地部份除外）及配偶與
  　直系血親卑親屬扣除部份：原告主張位於台南縣新化鎮○○
    段1406地號等183 筆土地屬農業用地，應自遺產總額扣除；
    併主張本件遺產稅核課，應有配偶及直系血親卑親屬扣除額
    規定之適用云云；按被繼承人遺有配偶者，自遺產總額中扣
    除400 萬元，繼承人為直系血親卑親屬者，每人得自遺產總
    額中扣除40萬元，又遺產中之農業用地及其地上農作物，由
    繼承人或受遺贈人，繼續經營農業生產者，扣除其土地及地
    上農作物價值之全數，此固為上揭遺產及贈與稅法第17條第
    1 項第1 、2 、6 款所明定；惟同條第2 項亦明定被繼承人
    如為經常居住中華民國境外之中華民國國民，或非中華民國
    國民者，不適用前項第1 款至第7 款之規定；查原告丙○○
    ○之配偶即被繼承人劉青眼於69年8 月3 日即遷居美國，屬
    經常居住中華民國境外之中華民國國民，並於89年1 月9 日
    在國外（美國）死亡之事實，為原告所不爭，並有戶籍謄本
    附原處分卷內可稽；被繼承人劉青眼既屬經常居住中華民國
    境外之中華民國國民，則被告依據前揭遺產及贈與稅法第17
    條第2 項規定，認定並無上開農業用地扣除及配偶與直系血
    親卑親屬扣除規定之適用，洵屬有據；原告主張被繼承人劉
    青眼並非自願長期居留國外，而遺產及贈與稅法第17條第2
    項規定之適用，應為「目的性限縮」，排除非自願居留中華
    民國境外之國民云云，容非可採。
五、關於台南縣新化鎮○○段1406、1412及北勢段693、689等4
    筆地號之水流用地部份：原告主張系爭台南縣新化鎮○○段
    1406、1412及北勢段693、689等地號土地，依土地登記謄本
    所載使用地類別為「農牧用地」，惟上開土地因天然變遷，
    部份土地於繼承時（89年1月9日）已成為可通行之排水溝水
    道，上開水流用地部份，依土地法第12條第1 項規定，自無
    須視為遺產繳納遺產稅，且原告於復查及訴願階段，均主張
    該等地號土地係屬「農牧用地」，應免計入遺產課稅，是應
    認原告就系爭4 筆土地中水流用地扣除之主張，已踐行行政
    訴訟前復查及訴願先行程序，程序上並無不合；經查：
（一）稅捐稽徵機關在第一次復查決定作成以前，納稅義務人補
      提理由，凡與其原來敘明之理由有所關聯復足以影響應納
      稅款之核計者，稽徵機關仍應自實體上予以受理審查，併
      為決定（改制前行政法院75年度判字第2063號判例參照）
      ；原告於復查程序時，已就系爭遺產核課中有關之183 筆
      農業用地土地，主張應自遺產總額扣除；而原告爭執之18
      3 筆農業用地扣除，既已包括系爭台南縣新化鎮○○段14
      06、1412及北勢段693 、689 等4 筆水流用地在內，是原
      告於訴訟中所為上揭系爭4 筆土地中水流用地部份，應予
      扣除之主張，核屬理由之補充，程序上尚無不合。
（二）私有土地，因天然變遷成為湖澤或可通運之水道時，其所
      有權視為消滅，則依遺產及贈與稅法第1條第l項及同法第
      4條第1項規定，自無須對之課徵遺產稅，此觀上揭土地法
      第12條第1項規定及財政部68年11月16日台財稅第38127號
      函釋意旨即明。系爭台南縣新化鎮○○段1406、1412及北
      勢段693、689等地號土地，依土地登記謄本所載使用地類
      別為「農牧用地」；又經本院向臺南縣新化地政事務所函
      查結果，上開4 筆土地，因天然變遷，部份土地確已流失
      成為水道，此有臺南縣新化地政事務所95年8 月28日所測
      字第0950006388號函及原告提出之系爭1406、1412及北勢
      段693 、689 等地號土地「土地內現有水溝占用部分示意
      圖」、「台南縣新化鎮地政事務所之界標測量成果圖」附
      本院卷內可稽；又原告另委由李志宏測量技師事務所測量
      套繪」，李志宏測量技師於95年11日2 日出具「台南縣新
      化鎮○○段1406、1412地號及北勢段689 、693 地號地籍
      圖與88年12月航測相片圖套繪水道位置判讀」測量成果報
      告：「由航測相片圖套繪地籍圖判讀，本案唪口段1406、
      1412地號及北勢段689 、693 地號於88年12月前，該四筆
      土地已有部份面積為可通行之水道（行水區或湮沒地）」
      ，此有李志宏測量技師之「測量成果報告」及現場照片等
      附本院卷內可稽；該測量報告既係由專業測量技師依據農
      委會農林航空測量所88年12月22日拍攝系爭台南縣新化鎮
      ○○段與及北勢段等地號土地相片圖與該所於95年6 月16
      日拍攝系爭台南縣新化鎮○○段及北勢段等地號土地相片
      圖示、系爭土地地籍圖謄本等資料，進行套繪，被告機關
      對該測量報告亦未進一步爭執，尚堪採認，依該測量成果
      ，系爭4 筆土地88年坍沒而成為水流用地面積（即測量技
      師依當時航測圖之測量結果）如下：(1)唪口段1406地號坍
      沒面積為1828平方公尺；(2)唪口段1412地號坍沒面積為26
      52平方公尺；(3)北勢段689 地號坍沒面積為316 平方公尺
      ；(4)北勢段693 地號坍沒面積為3106平方公尺。是依上揭
      土地法第12條第1 項規定及財政部68年11月16日台財稅第
      38127 號函釋意旨，系爭台南縣新化鎮○○段1406、1412
      及北勢段693 、689 等地號土地，已坍沒成為水流用地之
      部份，其所有權視為消滅，自無須對之課徵遺產稅；原處
      分就該部份，仍予列入遺產核課，容有未洽。
六、綜上所述，原告起訴論旨，關於台南縣新化鎮○○段1406、
    1412及北勢段693、689等地號之水流用地部份，為有理由，
    自應將訴願決定及原處分（即重核復查決定）關於此部份予
    以撤銷，由原處分機關另為適法之處理。其餘起訴部份，原
    處分（即重核復查決定），並無違誤，訴願決定就該部份，
    遞予維持，亦無不合，原告起訴請求撤銷，為無理由，應予
    駁回。
七、兩造其餘主張陳述，於判決結果不生影響，無庸一一論列。
據上論結，本件原告之訴一部為有理由，一部為無理由，爰依行
政訴訟法第104 條、民事訴訟法第79條、第85條第1 項前段，判
決如主文。
中　　華　　民　　國　　96　　年　　3　　月　　22　　日
                  第六庭審判長法  官   林文舟
                              法  官　 闕銘富
                              法  官　 許瑞助
上為正本係照原本作成。
如不服本判決，應於送達後20日內，向本院提出上訴狀並表明上
訴理由，如於本判決宣示後送達前提起上訴者，應於判決送達後
20日內補提上訴理由書（須按他造人數附繕本）。
中　　華　　民　　國　　96　　年　　3　　月　　22　　日
                              書記官   吳芳靜
